【裁判字號】    97,訴,2709
【裁判日期】    980225
【裁判案由】    清償借款
【裁判全文】
臺灣臺中地方法院民事判決    97年度訴字第2709號
原      告  合作金庫商業銀行股份有限公司
法定代理人  丁○○
訴訟代理人  戊○○
被      告  丙○○
訴訟代理人  乙○○
被      告  甲○○
上列當事人間清償借款事件，本院於民國98年2月4日言詞辯論終
結，判決如下：
    主    文
原告之訴駁回。
訴訟費用由原告負擔。
    事實及理由
甲、程序部分：
    被告甲○○受合法通知，無正當理由，未於言詞辯論期日到
    場，核無民事訴訟法第386條各款所列情形，爰依原告之聲
    請，由其一造辯論而為判決。
乙、實體部分：
一、原告主張：被告丙○○於民國（下同）81年3月18日，邀同
    被告甲○○為連帶保證人，共同簽發本票，向原告所合併之
    台中市第十一信用合作社借款新台幣（下同）494萬元，並
    約定利率為年息百分之十一，且約定如一次未按期給付，即
    喪失分期攤還之權利，承認本借款為全部到期，並喪失其一
    切債務之期限利益。如遲延給付除按上開利率計息外，並自
    應償付日起3個月以內部分，加放款利率百分之十，逾期超
    過3個月部分，加放款利率百分之二十計算之違約金。詎被
    告自82年2月12日起，未依約繳付，視為到期，經台中市第
    十一信用合作社對訴外人范陳碧梅所有之擔保抵押物（坐落
    台中縣神岡鄉○○段894地號土地，重測前為台中縣神岡鄉
    ○○段488之31地號土地，本為被告所有，其後移轉登記予
    訴外人范陳碧玫）為強制執行，原告僅受部分清償，被告丙
    ○○尚欠134萬7455元及自82年11月26日起，至清償日止，
    按年息百分之11計算之利息；暨自82年11月26日起至清償日
    止，逾期在3個月內者，按上開利率百分之十；逾期超過3個
    月以上者，按上開利率百分之二十計算之違約金未為清償，
    爰依消費借貸物返還請求權及連帶保證之法律關係提起本件
    訴訟等語，並聲明：被告應連帶給付原告134萬7455元及自
    82年11月26日起，至清償日止，按年息百分之11計算之利息
    ；暨自82年11月26日起至清償日止，逾期在3個月內者，按
    上開利率百分之十；逾期超過3個月以上者，按上開利率百
    分之二十計算之違約金。
二、被告丙○○則以：被告甲○○於81年間，向被告丙○○購買
    坐落台中縣神岡鄉○○段894地號土地，約定由被告丙○○
    提上開於81年1月3日，先為原告所合併之台中市第十一信用
    合作社設定抵押權後，復於81年3月18日，由被告丙○○與
    被告甲○○共同簽發系爭本票，向台中市第十一信用合作社
    借款494萬元，嗣後約定被告丙○○於81年5月13日，將上開
    土地過戶發記予被告甲○○所指定之第三人范陳碧玫，則其
    與被告甲○○所簽發之本票，應以借新還借之方式，償還被
    告詹修與甲○○簽發系爭本票之債務，即嗣後由被告甲○○
    與范陳碧玫負負責清償借款債務，被告丙○○已非借款人，
    僅當時未索回該本票而已。是本件台中市第十一信用合作社
    對被告丙○○原有系爭本票債權，早於81年5月13日，被告
    丙○○將上開土地過戶登記予范陳碧玫，為償還系爭票款，
    而另簽發本票給台中市第十一信用合作社時，台中市第十一
    信用合作社對被告丙○○所有系爭本票之債權，即因清償而
    消滅。又被告甲○○、范陳碧玫向被告丙○○購買系爭土地
    後，未按時清償，業經第十一信用合作社於82年11月8日，
    聲請拍賣抵押物，復因該債務與被告丙○○無關，被告丙○
    ○未收到相關催告或判決書，其後原告對被告丙○○聲請強
    制執行，被告丙○○乃提出債務人異議之訴，並請求確認系
    爭本票債權不存在。末查：若該借貸關係仍屬存在，原告依
    鈞院83年票字第77號民事裁定及定證明書為執行名義，而該
    執行名義83年換發債權憑證，91年度再換發債權憑證，其時
    間已超過3年，且原告對被告丙○○之債權已逾消滅時效期
    間，被告丙○○對原告之請求可為時效抗辯拒絕給付等語置
    辯，並聲明：駁回原告之訴。
三、被告甲○○經合法通知未到庭且未提出書狀為任何聲明及陳
    述。
四、本件經兩造協議簡化爭點，就下列事實不為爭執，並有原告
    提出本票一紙、82年執字第6995號強制執行事件分配表一份
    、財政部台財融字第0903000149號函文一份、坐落台中縣神
    岡鄉○○段488之31地號土地之他項權利證明書一份、坐落
    台中縣神岡鄉○○段488之31地號土抵押權設定契約書一份
    、81年3月18日轉帳收入傳票一紙、81年3月18日轉帳支出傳
    票一紙、取款條3份、匯款申請書一份、不動產放款調查報
    告一份、土地登記謄本一份為證，本院自得採為判決之基礎
    ：
（一）被告丙○○與甲○○於81年3月18日，共同簽發本票，向
      原告所合併之台中市第十一信用合作社借款494萬元，並
      約定利率為年息百分之十一，且約定如一次未按期給付，
      即喪失分期攤還之權利，承認本借款為全部到期，並喪失
      其一切債務之期限利益。而遲延給付除按上開利率計息外
      ，並自應償付日起3個月以內部分，加放款利率百分之十
      ，逾期超過3個月部分，加放款利率百分之二十計算之違
      約金。上開借款，自82年2月12日起，未依約繳付，視為
      到期，經台中市第十一信用合作社對被告丙○○提供之擔
      保物（訴外人范陳碧玫所有坐落台中縣神岡鄉○○段894
      地號土地）為強制執行，原告僅受部分清償，尚有134萬
      7455元及自82年11月26日起，至清償日止，按年息百分之
      11計算之利息；暨自82年11月26日起至清償日止，逾期在
      3個月內者，按上開利率百分之十；逾期超過3個月以上者
      ，按上開利率百分之二十計算之違約金未受清償。
（二）坐落台中縣神岡鄉○○段894地號土地（重測前為台中縣
      神岡鄉○○段488之31地號土地）本為被告丙○○所有，
      於81年5月13日，被告丙○○將所有權移登記予訴外人范
      陳碧玫，於82年12月24日，台中市第十一信用合作社經拍
      賣取得登記完畢。
（三）81年1月3日，被告丙○○以坐落台中縣神岡鄉○○段894
      地號土地為擔保，設定登記本金最高限額抵押權600萬元
      予台中市第十一信用合作社。抵押權設定登契約書記載，
      債務人、義務人為丙○○。期間: 不定期，連帶保證人：
      甲○○。
（四）82年2月16日，系爭坐落台中縣神岡鄉○○段894地號土地
      由范陳碧玫設定最高限額抵押權420萬元予訴外人王榮豐
      。
（五）台中市第十一信用合作社於81年3月18日撥款494萬元予被
      告丙○○，被告丙○○於同日領取完畢。
五、又原告主張系爭借款之借款人為被告丙○○，被告甲○○為
    借款之連帶保證人，且系爭借款並未以借新還舊之方式清償
    ，被告二人應連帶負清償責，則為被告否認，並以前詞置辯
    ，經查：
（一）本件被告丙○○固否認其為系爭借款之借款人，惟依卷附
      兩造不執之坐落台中縣神岡鄉○○段488之31地號土地之
      他項權利證明書，其明白記載借款之債務人為被告丙○○
      ；而卷附坐落台中縣神岡鄉○○段488之31地號土抵押權
      設定契約書，其更明白記載「義務人兼債務人：被告丙○
      ○」、「連帶保證人：甲○○」，按一般借款交易習慣，
      借款於他項權利明書及抵押權設定契約書均記載為債務人
      ，本件被告丙○○既列名「債務人」，甲○○列名「連帶
      保證人」，是原告主張系爭借款，被告丙○○為借款人，
      被告甲○○為借款之連帶保證人，應非無據。且參諸卷附
      之不動產放款調查報告一份、土地登記謄本一份，向台中
      市第十一信用合作社申請借款之申請人，為被告丙○○而
      非被告甲○○，顯見台中市第十一信用合作社係以被告丙
      ○○為對象加以徵信；再者依卷附之81年3月18日，轉帳
      收入傳票一紙、81年3月18日，轉帳支出傳票一紙、取款
      條三份、匯款申請書一份，台中市第十一信用合作社於核
      貸後，係將借款交付予被告丙○○，亦由丙○○領取借款
      ，並轉匯他處，按諸一般交易習慣，金機構係將借款匯入
      借款帳戶，再由借款人支配使用，是原告主張向其借款之
      人為被告丙○○，其亦將借款交予被告丙○○，應屬可採
      。
（二）至於被告丙○○辯稱：借款人係被告甲○○，且被告甲○
      ○借款，係為清償被告甲○○向被告丙○○價購土地之價
      金債務云云，被告丙○○並舉證人證人徐永俊男到庭陳證
      稱：「（為何來作證？）證人答：被告（丙○○）請我來
      的。請我來說明，當時這個案子是我介紹甲○○買賣土地
      ，土地位置在台中縣神岡鄉，我只是居間不是幫他們訂立
      買賣契約，我沒有買賣契約。」、「（問買賣有無成立？
      ）證人答：有成立，我有拿到3％的服務費。所有權移轉
      登記不是我辦理的，他們是多少錢買賣我不記得，應該有
      五、六百萬元，我介紹他們這筆買賣，我知道的是被告甲
      ○○有意願買，他提出10萬元的訂金就來簽約，當初是有
      提出賣方這邊可以配合他作貸款，當初在簽約的時候有這
      樣說，後來有沒有貸款我不清楚，後面就是代書作業。」
      、「（問土地登記給誰）證人答：我不清楚。我只有仲介
      ，其他我沒有介入，付款、登記我都不知道」等語（詳參
      本院98年2月4日言詞辯論筆錄），按證人徐永俊固陳稱：
      其有介紹甲○○向被告丙○○買賣土地，且被告丙○○應
      配合作貸款，惟證人就被告二人最後交易付款、登記、代
      書等情形均不知情，且本件被告丙○○復未提出其與被告
      甲○○之買賣契約以供佐證，尚難以徐永俊之證詞即認被
      告丙○○之抗辯為真。此外，被告丙○○復未能舉證證明
      ，系爭借款係由被告甲○○借貸，或其就系爭借款有以借
      新還舊之方式清償，是被告丙○○抗辯其非借款人，原告
      交付之款項，係被告甲○○借款用以清償買賣價金，被告
      甲○○有以借新還舊之方式，清償其借之款項，自無可採
      。
（三）按系爭借款固為被告丙○○所借貸，惟該借款於82年2 月
      12日，因被告丙○○未依約清償時，即視為到期，其後並
      經原告對擔保物有權人陳碧玫聲請拍賣抵押物，而就供擔
      保之抵押物為抵押物拍賣之強制執行，受償至82年11月25
      日之利息及違約金，已如前述，是本件借款債權於82年2
      月12日即已屆期，原告隨時即可向被告請求返還，應可認
      定。又按請求權，因15年間不行使而消滅。但法律所定期
      間較短者，依其規定。民法第125條定有明文。本件原告
      依消費借貸物返還請求權請求給付，該請求權之消滅時效
      期間固為15年，依前述本件借款已於82年2月12日屆期，
      原告得隨時請求被告返還，消滅時效隨即起算，依法該請
      求權消滅時效期間，應於97年2月12日屆至，原告至遲應
      於97年2月12日前向被告起訴主張，惟本件原告遲至97 年
      10月24日，方起訴向被告二人請求給付（參卷附起訴狀）
      ，原告所有之消費借貸物返還請求權已罹時效，應可認定
      。再按，時效完成後，債務人得拒絕給付。民法第144 條
      第1項亦定有明文。另債權人向連帶債務人中之一人免除
      債務，而無消滅全部債務之意思表示者，除該債務人應分
      擔之部分外，他債務人仍不免其責任。前項規定，於連帶
      債務人中之一人消滅時效已完成者準用之。民法第276 條
      定有明文。再者，主債務人所有之抗辯，保證人得主張之
      。主債務人拋棄其抗辯者，保證人仍得主張之。民法第
      742條亦定有明文。另民法第276條第1項規定，債權人向
      連帶債務人中之一人免除債務，而無消滅全部債務之意思
      表示者，除該債務人應分擔之部分外，他債務人仍不免其
      責任。同條第2項規定，前項規定，於連帶債務人中之一
      人消滅時效已完成者，準用之。故連帶債務人中之一人消
      滅時效已完成者，不論該債務人是否援用時效利益，就該
      債務人應分擔之部分，他債務人亦同免其責任，他債務人
      於給付時均得扣除該債務人應分擔之部分。（最高法院89
      年台上字第1795號判決參照）本件原告主張之消費借貸物
      返還請求權已罹時效，主債務人即被告丙○○已為時效抗
      辯，自得拒絕全部給付，被告甲○○雖因連帶保證責任而
      負連帶清償之責，惟因主債人被告丙○○已為時效抗辯，
      拒絕給付，基於前述保證債務之從屬性及民法第276條規
      定，被告丙○○時效抗辯之效力，自及於連帶保證人之被
      告甲○○，其亦得免責，是被告拒絕給付，於法有據。
六、綜上所述，本件被告丙○○固有邀同被告甲○○為連帶保證
    人，向原告借款未還，惟原告主張之消費借貸物返還請求權
    已罹時效，主債務人被告丙○○已行使時效抗辯拒絕給付，
    被告甲○○雖因連帶保證責任而負連帶清償之責，惟因主債
    人被告丙○○已為時效抗辯，其效力及於連帶保證人之被告
    甲○○，其亦得免責，被告二人均得拒絕給付，是被告拒絕
    給付，於法有據，從而，原告本於消費借貸物返還請求權，
    訴請被告二人連帶給付如聲明示之借款、利息、違約金，為
    無理由，應予駁回。
七、本件事實已臻明確，兩造其餘攻擊防禦方法及主張，經審酌
    後，核與結論無涉，爰不一一贅述。
丙、訴訟費用負擔之依據：民事訴訟法第78條。
中    華    民    國    98    年    2    月    25    日
                  民事第四庭    法  官  王金洲
正本係照原本作成。
如對本判決上訴，須於判決送達後20日內向本院提出上訴狀。
中    華    民    國    98    年    2    月    25    日
                                書記官  魏愛玲


司法院資訊處製作；財團法人民間司法改革基金會備份。
